【裁判字號】    98,上更(一),129
【裁判日期】    980916
【裁判案由】    違反貪污治罪條例
【裁判全文】
臺灣高等法院臺南分院刑事判決  九十八年度上更(一)字第一二九號
上訴人
即被告  乙○○
選任辯護人  簡承佑律師
            張育誠律師
上訴人
即被告  辛○○
選任辯護人  李建忠律師
上訴人
即被告  癸○○
選任辯護人  吳昆浦律師
上訴人
即被告  壬○○
選任辯護人  高進棖律師
上訴人
即被告  庚○○
選任辯護人  吳昆浦律師
上訴人
即被告  己○○
選任辯護人  黃曜春律師
上訴人
即被告  戊○○
選任辯護人  吳昆浦律師
上訴人
即被告  丁○○
上訴人
即被告  丙○○
上二人共同
選任辯護人  劉意律師
上訴人
即被告  甲○○
選任辯護人  李建忠律師
上列上訴人因違反貪污治罪條例案件，不服臺灣雲林地方法院九
十五年度訴字第九三三號中華民國九十六年十二月二十八日第一
審判決（起訴案號：臺灣雲林地方法院檢察署九十四年度偵字第
一四五七號），提起上訴，經本院判決後，由最高法院發回更審
，本院判決如下：
    主    文
原判決除卯○○部分外撤銷。
乙○○、辛○○依據法令從事公務之人假借職務上之機會，故意
犯使公務員登載不實罪，各處有期徒刑壹年，均減為有期徒刑陸
月。均緩刑貳年；並均應於本判決確定之翌日起壹年內，依執行
檢察官之命令，向公庫支付新臺幣壹拾萬元。
己○○、甲○○犯共同行使公務員登載不實文書罪，各處有期徒
刑壹年，均減為有期徒刑陸月。甲○○緩刑貳年。
癸○○、壬○○、庚○○、戊○○、丁○○、丙○○犯共同行使
公務員登載不實文書罪，各處有期徒刑壹年，均減為有期徒刑陸
月。癸○○、壬○○、庚○○、戊○○、丙○○均緩刑貳年；並
均應於本判決確定之翌日起壹年內，依執行檢察官之命令，向公
庫支付新臺幣壹拾萬元。
    事    實
一、乙○○、辛○○（以上二人曾因違反貪污治罪條例案件，經
    臺灣雲林地方法院於民國《下同》九十五年八月三十一日判
    處免刑確定），各係雲林縣斗六市第七屆市民代表會（下稱
    斗六市代表會）主席、代表；卯○○（業經原審判處有期徒
    刑一年四月，減為有期徒刑八月，未為上訴確定）、癸○○
    、壬○○（曾於七十七年因違反藥事法案件，經臺灣板橋地
    方法院判有期徒刑一年二月，緩刑三年確定）、庚○○（曾
    犯竊盜、國家安全法、妨害自由等罪，最後所犯妨害自由經
    本院八十六年度重上更三字第九八號判處有期徒刑三月確定
    ，於八十八年八月二十一日執行完畢）、己○○（曾因違反
    貪污治罪條例等案件，經本院九十六年度上訴字第八０號判
    處有期徒刑三月確定，於九十七年四月三日執行完畢）、戊○○、丁○○（另於九十七年因違反貪污治罪條例等案件，
    經本院九十八年度上訴字第二００號判處有期徒刑一年十月
    ，禠奪公權一年）、丙○○等各係雲林縣二崙鄉第十七屆鄉
    民代表會（下稱二崙鄉代表會）主席、代表，任期自九十一
    年八月一日起至九十五年七月三十一日止，甲○○（曾於八
    十八年因傷害罪，經本院八十八年度上易字第二一三一號判
    處有期徒刑六月，緩刑二年；又因政府採購法案件，經檢察
    官以九十四年度偵字第二四０三號為緩起訴處分確定，緩起
    訴期間自九十五年九月二十二日起至九十七年九月二十一日
    止）係二崙鄉代表會組員，負責該鄉民代表會總務及出納等
    業務，以上等人均為依據法令從事公務之人。子○○則係設
    於雲林縣虎尾鎮○○○路二十八巷三十七號義美旅行社股份
    有限公司虎尾分公司（下稱義美旅行社）之經理，綜理該分
    公司全部業務；丑○○為該分公司之會計，負責該分公司會
    計及協助處理證件及機票業務，均係以受託辦理旅遊服務為
    業務之從事業務人員。緣斗六市代表會及二崙鄉代表會依「
    地方民意代表費用支給及村里長事務補助費補助條例」第五
    條第一項規定，編列每名市民代表或鄉民代表每年最高可補
    助新臺幣（下同）五萬元之出國考察費用。於九十三年八月
    間，二崙鄉代表會主席卯○○委託義美旅行社規劃二崙鄉代
    表會代表當年度出國考察事宜，並於出國前由代表會主席卯
    ○○與子○○洽談出國考察行程、出國人數、每人團費及全
    部費用等細節，於十月初議定自九十三年十月十五日起至同
    年月二十三日止組團前往中國大陸黃山、長江三峽一帶考察
    ，斗六市代表會主席乙○○、辛○○亦加入本次考察行程，
    故出國人員有斗六市代表會乙○○、辛○○及二崙鄉代表會
    卯○○、癸○○、壬○○、庚○○、己○○、戊○○、丁○○、丙○○、劉調銅（先前已申請過一次，故此次僅申請補
    助19,600元，差額自費）等主席、代表合計十一人，另有配
    偶及併團旅客連同領隊，全團共計有二十一人，每人團費39
    ,400 元，再加計護照費及簽證費等，全部應由斗六市代表
    會支付之費用為82,200元，應由二崙鄉代表會支付之費用為
    324, 400元（不含劉調銅部分），應付金額明細詳如附表一
    、二所示。詎乙○○、辛○○、癸○○、壬○○、庚○○、
    己○○、戊○○、丁○○、丙○○等人均明知每位代表出國
    考察之實際費用為40,100元至41,400元不等，均不及代表會
    依法編列每名代表五萬元之補助預算，乙○○、辛○○竟假
    藉其職務上之可補助出國考察預算機會，並基於行使業務上
    登載不實文書及使公務員登載不實之犯意，癸○○、壬○○
    、庚○○、己○○、戊○○、丁○○、丙○○等人亦基於行
    使業務上登載不實文書之故意，並與甲○○共同基於登載於
    職務上所掌公文書之犯意聯絡，要求丑○○開立不實之每名
    代表50,000元（斗六市代表會部分）、49,000元（二崙鄉代
    表會部分）旅行業代收轉付收據。丑○○與子○○明知每名
    代表之團費為40,100元至41,400元不等（如附表一、二所示
    之「實支金額」欄所示），而非50,000元（斗六市代表會部
    分）及49,000元（二崙鄉代表會部分），仍經子○○授意後
    ，由丑○○於九十三年十月十一日出具該旅行社人員業務上
    所製作之不實「旅行業代收轉付收據」分別為每名代表50,
    000元（斗六市代表會部分）及49,000元（二崙鄉代表會部
    分），並交付乙○○（斗六市代表會部分）、甲○○（二崙
    鄉代表會部分）收執，作為日後請款及向代表會申請核銷帳
    目之用。甲○○則簽文經卯○○批示核准後，向二崙鄉代表
    會預支考察補助款411,600元（含劉調銅19,600元部分），
    而於出發前一日即九十五年十月十四日丑○○前往二崙鄉代
    表會向甲○○領取代表之團費合計324,400元（不含劉調銅
    及其餘配偶併團部分），扣除義美旅行社團費之差額（詳如
    附表二所示「取得現金」欄），再由甲○○於出發當日即九
    十五年十月十五日在遊覽車上依每位代表不同之金額裝置於
    信封袋分送各代表親收。迨返國後，前開每名代表即行使前
    開義美旅行社業務上所製作不實之「旅行業代收轉付收據」
    ，以每人支出49,000元之經費申請核銷，而甲○○明知該收
    據係屬業務上不實文書，竟仍於九十三年十一月二十九日依
    前述代表等人之申請製作不實之支出傳票，並加以核銷而行
    使之。而乙○○、辛○○二人部分則於行前之九十五年十月
    十二日先由乙○○以信用卡刷卡十萬元支付團費，扣除義美
    旅行社團費之差額（詳如附表一所示「取得現金」欄），亦
    於出發當日在機場由二崙鄉公所秘書程清田（為併團團員）
    轉交乙○○親收。迨返國後再由乙○○、辛○○持前開不實
    之「旅行業代收轉付收據」，交由不知情之斗六市代表會承
    辦組員辰○○於九十三年十一月五日製作支出傳票，渠二人
    並於支出傳票上簽名蓋章確認後，由辰○○呈請乙○○核准
    ，其等所為均足以生損害於二崙鄉代表會及斗六市代表會經
    費執行及核銷帳目之正確性。
二、案經法務部調查局嘉義市調查站移送臺灣雲林地方法院檢察
    署檢察官偵查起訴。
    理    由
甲、程序方面：
一、被告以外之人於審判外之言詞或書面陳述，除法律有規定者
    外，不得作為證據。被告以外之人於檢察事務官、司法警察
    官或司法警察調查中所為之陳述，與審判中不符時，其先前
    之陳述具有較可信之特別情況，且為證明犯罪事實存否所必
    要者，得為證據。刑事訴訟法第一百五十九條第一項、第一
    百五十九條之二分別定有明文。被告癸○○、壬○○、庚○○、己○○、丁○○、丙○○及其辯護人對於檢察官所舉書
    面供述證據之證據能力，主張共同被告乙○○、辛○○、戊○○、甲○○及原審共同被告卯○○及證人子○○、丑○○
    於調查站之供述筆錄，為被告癸○○、壬○○、庚○○、己○○、丁○○、丙○○以外之人於審判外之陳述，認乃傳聞
    ，不同意作為證據，本院認此部分之書面證據，未經檢察官
    證明調查站之訊問時之供述具有較可信之特別情況及必要性
    ，該部分筆錄對於被告癸○○、壬○○、庚○○、己○○、
    丁○○、丙○○而言無證據能力。
二、再按被告以外之人於偵查中向檢察官所為之陳述，除顯有不
    可信之情況者外，得為證據。刑事訴訟法第一百五十九條之
    一第二項定有明文，參酌其立法意旨為：檢察官職司追訴犯
    罪，必須對於被告之犯罪事實負舉證之責。就審判程序之訴
    訟構造言，檢察官係屬與被告相對立之當事人一方，是故偵
    查中對被告以外之人所為之偵查筆錄，或被告以外之人向檢
    察官所提之書面陳述，性質上均屬傳聞證據，且常為認定被
    告有罪之證據，自理論上言，如未予被告反對詰問、適當辯
    解之機會，一律准其為證據，似與當事人進行主義之精神不
    無扞格之處，對被告之防禦權亦有所妨礙；然而現階段刑事
    訴訟法規定檢察官代表國家偵查犯罪、實施公訴，依法其有
    訊問被告、證人及鑑定人之權，證人、鑑定人且須具結，而
    實務運作時，偵查中檢察官向被告以外之人所取得之陳述，
    原則上均能遵守法律規定，不致違法取供，其可信性極高，
    為兼顧理論與實務，爰於第二項明定被告以外之人於偵查中
    向檢察官所為陳述，除顯有不可信之情況者外，得為證據。
    查證人子○○、丑○○等人於檢察官訊問時均經具結，在遵
    守法律規定下之訊問，並無任何顯有不可信之情況，故證人
    子○○、丑○○於偵訊中所為之證述均合乎第一百五十九條
    之一第二項之規定而得為證據。
三、又按被告以外之人於審判外之陳述，雖不符前四條之規定，
    而經當事人於審判程序同意作為證據，法院審酌該言詞陳述
    或書面陳述作成時之情況，認為適當者，亦得為證據，刑事
    訴訟法第一百五十九條之五第一項定有明文。其立法意旨在
    於傳聞證據未經當事人之反對詰問予以核實，原則上先予排
    除。惟若當事人已放棄反對詰問權，於審判程序中表明同意
    該等傳聞證據可作為證據，基於尊重當事人對傳聞證據之處
    分權，及證據資料愈豐富，愈有助於真實發見之理念，且強
    化言詞辯論主義，使訴訟程序得以順暢進行，上開傳聞證據
    亦均具有證據能力。經查，被告中除被告庚○○於原審對起
    訴書之證據清單編號１至３、８、至之證據及未經具結
    之偵訊筆錄否認其證據能力外，其餘證據資料，於審判程序
    均同意作為證據，本院審酌此等證據資料作成時之情況，均
    無不法之情事，且與待證事實具有關聯性，認為適宜作為本
    案之證據，故均有證據能力。
乙、實體方面：
壹、有罪部分：
一、訊據被告乙○○、辛○○、癸○○、壬○○、庚○○、己○○、戊○○、丁○○、丙○○、甲○○均否認有偽造文書犯
    行。(一)被告乙○○辯稱：本件檢察官起訴被告貪污，係因出
    國浮報，惟內政部已函覆，補助並非只補助團費而已，自費
    部分亦可陳報，報支要點亦規定生活費亦可報支，並不需單
    據，可報七千八百多元，出國一人一天六百元，亦可不需單
    據，加起來可再報一萬多元，縱使係僅以旅行業代收轉付收
    據蓋章申請補助，而有所不當，亦屬行政瑕疵，當無構成偽
    造文書罪云云。(二)被告辛○○辯稱：此次出國在法令上容許
    之出國費用係超過五萬元，本次出國係乙○○找他，亦是由
    乙○○去處理，乙○○亦告訴他費用由補助費支付，旅行社
    人員因乙○○已刷卡付五萬元，主觀認知有五萬元之補助，
    無向代表會詐領之行為，甲○○部分，主席當時告知團費係
    四萬九千元，旅行社在事先借支亦是以四萬九千元領取，甲○○又無跟團出國，團員回國後，亦是以四萬九千元核報，
    自不構成貪污治罪條例之罪責。又伊未掌理斗六市代表會會
    計文書之職務，自不構成公務員登載不實罪云云。(三)被告癸○○辯稱：旅行社領取四萬九千元，將餘額交由甲○○轉發
    給各鄉民代表，依四萬九千元開立收據，伊並無參與，亦無
    犯意聯絡云云。(四)被告壬○○辯稱：本件出國事宜，鄉民代
    表並未與旅行社聯絡，均係由主席處理，所以被告並無請旅
    行社開立收據之行為，又甲○○所製作之支出傳票，並無記
    載某代表出國費用，只有記載補助出國費用，並無不法云云
    。(五)被告庚○○、戊○○辯稱：旅行社領取四萬九千元，將
    餘額交由甲○○轉發給各鄉民代表，該四萬九千元是否有多
    領，伊未參與及犯意聯絡云云。(六)被告己○○辯稱：本件係
    主席卯○○接洽，由甲○○辦理，己○○並不知詳情，只知
    有五萬元之補助，所有考察行程等事項，己○○均未參與，
    回國後看人家報多少，即跟著報，並無不法之意圖云云。(七)
    被告丁○○、丙○○辯稱：並無參與本次出國考察之事，只
    是跟團出國，並無共同明知為不實事項使公務員登載之犯行
    ，只知可補助五萬元團費，團費為四萬九千元左右，旅行社
    亦有向代表會領取四萬九千元，零用金及雜支可領取補助，
    其二人只是單純之代表，無偽造文書之犯意云云。(八)被告甲○○辯稱：主席當時告知團費係四萬九千元，旅行社在事先
    借支亦是以四萬九千元領取，其又無跟團出國，團員回國後
    ，亦是以四萬九千元核報，並無偽造文書云云。
二、經查：
(一)被告乙○○、辛○○，各係斗六市代表會主席、代表；癸○○、壬○○、庚○○、己○○、戊○○、丁○○、丙○○等
    分別係二崙鄉代表會代表，任期自九十一年八月一日起至九
    十五年七月三十一日止，甲○○係二崙鄉代表會組員，負責
    該鄉民代表會總務及出納等業務，以上等人均為依據法令從
    事公務之人。證人子○○係義美旅行社經理，綜理該分公司
    全部業務；證人丑○○為該分公司之會計，負責該分公司會
    計及協助處理證件及機票業務，係以受託辦理旅遊服務為業
    務之從事業務人員。於九十三年八月間，二崙鄉代表會主席
    即原審共同被告卯○○委託義美旅行社規劃二崙鄉代表會代
    表當年度出國考察事宜，並於出國前由代表會主席卯○○與
    子○○洽談出國考察行程、出國人數、每人團費及全部費用
    等細節，於十月初議定自九十三年十月十五日起至二十三日
    止組團前往中國大陸黃山、長江三峽一帶考察，斗六市代表
    會主席乙○○、代表辛○○亦加入本次考察行程等情，業據
    被告乙○○、辛○○、癸○○、壬○○、庚○○、己○○、
    戊○○、丁○○、丙○○、甲○○等人供承不諱，核與證人
    子○○、丑○○證述相符，並有斗六市代表會及二崙鄉代表
    會因公派赴國外工作人員預定行程表、雲林縣政府同意出國
    考察函、團員分工表、義美旅遊「三峽、黃山、杭州九日消
    遙遊」行程表、國外旅遊定型化契約書在卷可稽（見偵查卷
    (一)第五十二至五十四頁、偵查卷(二)第九十八、一０一、一０
    五至一０七、一一八、一二五、一二六、二一五、二一八、
    二二三至二二五頁），被告乙○○、辛○○、癸○○、壬○○、庚○○、己○○、戊○○、丁○○、丙○○等人組團，
    委託義美旅行社辦理前往中國大陸黃山、長江三峽等地考察
    事宜，堪以認定。
(二)被告乙○○、辛○○、癸○○、壬○○、庚○○、己○○、
    戊○○、丁○○、丙○○等人委託義美旅行社辦理之出國考
    察，義美旅行社與被告乙○○、辛○○、癸○○、壬○○、
    庚○○、己○○、戊○○、丁○○、丙○○等人議定之團費
    為3萬9,400元，再加計護照費、簽證費或信用卡手續費等，
    被告乙○○、辛○○之團費各為41,100元，被告癸○○、壬○○、己○○、丁○○各為40,100元，被告庚○○、戊○○
    各為41,400元，被告丙○○為41,100元，被告乙○○、辛○○要求義美旅行社各開立五萬元之「旅行業代收轉付收據」
    ，交付不知情之斗六市代表會承辦組員辰○○製作支出傳票
    辦理核銷，被告癸○○、壬○○、庚○○、己○○、戊○○
    、丁○○、丙○○等人則要求義美旅行社開立49,000元之「
    旅行業代收轉付收據」交付知情之甲○○辦理請款及帳目核
    銷等情，亦據被告等人供述綦詳，且據證人子○○、丑○○
    於偵查及審判中證述明確，並有斗六市代表會93年11月5日
    支字第297號支出傳票及憑證（見偵查卷(二)第九十三、九十
    四、一一五頁）、二崙鄉代表會93年11月29日日支字第419
    至426號支出傳票及憑證、義美旅行社開立之「旅行業代收
    轉付收據」、轉帳傳票、業務聯絡單、現金收入傳票、應收
    帳款、總分類帳均影本附卷足憑（見偵查卷(二)第九十四、一
    一五、一九一、一九六、二００至二０六頁、偵查卷(一)第八
    十九至九十九頁），此部分事實明確。
(三)被告甲○○於被告癸○○、壬○○、庚○○、己○○、戊○○、丁○○、丙○○等人出國考察當日即九十五年十月十五
    日在遊覽車上依每位代表核銷金額49,000元扣除實際支出予
    義美旅行社之金額，分別為被告癸○○、壬○○、己○○、
    丁○○各8,900元，被告庚○○、戊○○各7,600元、丙○○
    7,900元，裝置於信封袋分送各代表親收。被告乙○○、辛○○則於行前之九十五年十月十二日先由被告乙○○以信用
    卡刷卡十萬元支付團費，於出發當日在機場由二崙鄉公所秘
    書程清田（為併團團員）轉交義美旅行社退還之17,800元予
    乙○○親收，辛○○亦明知其團費支出係41,100等情，亦為
    被告等人所不爭執，且經證人丑○○證述在卷，並有通訊監
    察譯文在卷可證（見偵查卷(一)第七頁），亦可認定。
(四)被告乙○○、辛○○與義美旅行社議定之團費既各為41,100
    元，於出國考察前已由被告乙○○收取差額之金錢即17,800
    元，被告辛○○亦明知此情，被告乙○○、辛○○卻仍要求
    義美旅行社各開立五萬元之「旅行業代收轉付收據」，由其
    交付不知情之斗六市代表會承辦組員辰○○製作支出傳票辦
    理核銷，其等顯然明知不實之事項，而使公務員在其職務上
    所掌之支出傳票等辦理核銷公文書為不實登載，且被告乙○○、辛○○持義美旅行社開立之旅行業代收轉付收據，向斗
    六市代表會申請核銷，斗六市代表會承辦人員僅能依據被告
    乙○○、辛○○之申請為形式上審查後，即將被告乙○○、
    辛○○所交付之旅行業代收轉付收據登載於支出傳票等核銷
    憑證，承辦人員尚無從為實質上審查，以判斷上開旅行業代
    收轉付收據內容之真偽，故被告乙○○、辛○○持不實之旅
    行業代收轉付收據申請核銷，自足以生損害於斗六市民代表
    會經費之執行及核銷帳目之正確性，是被告乙○○、辛○○
    之行為自該當於刑法第二百十四條之使公務員登載不實罪及
    同法第二百十六條、第二百十五條之行使業務上登載不實文
    書罪。
(五)被告癸○○、壬○○、己○○、丁○○等人與義美旅行社議
    定之團費既分別為40,100元，另被告庚○○、戊○○為41,4
    00元，被告丙○○為41,100元，於出國考察前又分別收取如
    附表二所示差額之金錢，被告癸○○、壬○○、庚○○、己○○、戊○○、丁○○、丙○○等人卻要求義美旅行社開立
    49,000元之不實「旅行業代收轉付收據」，並持之交付明知
    為業務上登載不實文書之甲○○辦理請款及帳目核銷，其等
    顯然均明知其所行使之「旅行社代收轉付收據」係業務上登
    載不實之文書，是被告癸○○、壬○○、庚○○、己○○、
    戊○○、丁○○、丙○○等人與被告甲○○共同於被告甲○○職務上所掌之支出傳票等辦理核銷公文書上為不實之登載
    ，並持以向代表會主席申請核准，自足以生損害於二崙鄉民
    代表會經費之執行及核銷帳目之正確性，是被告癸○○、壬○○、庚○○、己○○、戊○○、丁○○、丙○○之行為自
    該當於刑法第二百十六條、第二百十五條之行使業務上登載
    不實文書罪及同法第二百十六條、第二百十三條之行使公務
    員登載不實文書罪，被告甲○○所為則係犯刑法第二百十六
    條、第二百十三條之行使公務員登載不實文書罪。
(六)被告等人辯稱：本次出國考察費用，實際支付之金額超過請
    求核銷之金額50,000元及49,000元，以義美旅行社開立之不
    實「旅行業代收轉付收據」報銷，並不足以生損害云云。惟
    按刑法第二百十三條之罪，僅以明知為不實之事項而登載於
    職務上所掌之公文書，及足以生損害於公眾或他人為要件，
    初不因其登載時有無生損害於公眾或他人之犯意，及實際上
    已否生損害；又所稱足生損害於公眾或他人，以有生損害之
    虞為已足，不以實際發生損害為要件（最高法院三十一年上
    字第一八二六號判例、九十年度台上字第五二一四號判決參
    照）。被告等人持義美旅行社開立之不實「旅行業代收轉付
    收據」，分別向斗六市代表會及二崙鄉代表會報銷出國考察
    費用而行使之，自足以生損害於斗六市代表會及二崙鄉代表
    會經費之執行及核銷帳目之正確性，並不因登載時或使公務
    員登載時有無生損害於公眾或他人之犯意，及實際上已否生
    損害為要件，被告等人所辯不足以生損害云云自不可採。
(七)被告辛○○、癸○○、壬○○、庚○○、己○○、戊○○、
    丁○○、丙○○等人再辯稱：不知核銷過程云云。惟查，被
    告乙○○、癸○○、壬○○、庚○○、己○○、戊○○、丁○○、丙○○等人於出國考察當日分別自程清田、被告甲○○處取得上開依每位代表向斗六市公所及二崙鄉公所辦理核
    銷金額扣除實際支出予義美旅行社之金額，已如前述，而被
    告辛○○對此知之甚明（見被告辛○○偵訊筆錄）。又被告
    等人於出國考察前亦已知交付予義美旅行社之團費分別為41
    ,100 元、40,100元、41,400元等情，業據原審共同被告卯
    ○○證述無訛（見一審卷(二)第三十四頁）。再者，被告等人
    出國考察團費多寡及行程內容為何，係旅遊考察契約之重要
    事項，況且被告等人此次出國考察尚有其他家屬參加，衡情
    其等對於義美旅行社收費之多寡知之甚明。又被告等人均不
    爭執其等每年之出國考察費預算編列為50,000元，被告等人
    如已將全數預算金額50,000元委託義美旅行社辦理，如何能
    再從程清田或甲○○處取得現金17,800元（被告乙○○、辛○○）、8, 900元（被告癸○○、壬○○、己○○、丁○○
    ）、7,600元（被告庚○○、戊○○）、7,900元（被告丙○○）？被告等人回國後分別於93年11月5日（斗六市代表會
    ）、93年11月29日（二崙鄉代表會）為符合50,000之編列預
    算，明知其等除義美旅行社團費外，尚有領取現金花費於本
    次出國考察費用上，卻仍持義美旅行社開立之不實之「旅行
    業代收轉付收據」申請核銷，可見被告乙○○、辛○○、癸○○、壬○○、庚○○、己○○、戊○○、丁○○、丙○○
    等人對於出國考察費用編列及實際使用情形知之甚詳，此外
    復有被告乙○○、辛○○、癸○○、壬○○、庚○○、己○○、戊○○、丁○○、丙○○等人辦理核銷之支出傳票及旅
    行代收轉付收據在卷可證。被告等人所辯自不足採信。
(八)被告甲○○辯稱：此次出國考察是在五萬元的範圍內核銷，
    係依上級長官的命令處理，並無不法云云。查本件二崙鄉代
    表會出國考察之事務，係由被告甲○○經辦及核銷，並與義
    美旅行社結報費用，於出國考察前為每位代表交付予義美旅
    行社之團費分別為41,100元、40,100元、41,400元（詳如附
    表二所示），並於代表出國考察當日出發當日即九十五年十
    月十五日在遊覽車上依被告癸○○、壬○○、己○○、丁○○各8,900元、被告庚○○與戊○○各7,600元、被告丙○○
    7,90 0元不同之現金裝置於信封袋分送各代表親收等情，為
    被告甲○○所不爭執，並據證人寅○○、丑○○證述無訛，
    然被告甲○○卻為每位代表辦理49,000元之核銷，此亦有二
    崙鄉代表會93年11月29日日支字第419至426號支出傳票及憑
    證、義美旅行社開立之旅行業代收轉付收據、轉帳傳票、業
    務聯絡單、現金收入傳票、應收帳款、總分類帳均影本附卷
    足憑（見偵查卷(二)第九十四、一一五、一九一、一九六、二
    ００至二０六頁、偵查卷(一)第八十九至九十九頁），是被告
    甲○○對該旅行社之代收轉付收據既明知為不實之業務上登
    載之文書，其自難諉為依法行政或長官之命令處理，所辯自
    不可採信。
(九)被告等之辯護人雖舉出臺灣高等法院臺中分院判決，說明台
    中縣清水鎮代表會、彰化縣員林鎮民代表會、社頭鄉代表會
    、二林鄉代表會、田中鄉代表會、苗栗縣銅鑼鄉代表會等代
    表會曾有雷同判決案例，提出各該刑事判決供參。然細觀各
    該刑事判決，各該代表會涉案係旅遊回來後之報帳，本件則
    係旅遊出發前即計算差額，預將差額先發予各被告，而後製
    作不實文書報帳案情，二者案情不盡相同。
(十)綜上所述，被告乙○○、辛○○明知義美旅行社開立之「旅
    行業代收轉付收據」金額內容為五萬元係屬不實，竟仍假借
    職務上之機會，行使該業務上登載不實之文書，而使公務員
    辰○○登載於職務上所掌之支出傳票等辦理核銷之公文書。
    被告癸○○、壬○○、庚○○、己○○、戊○○、丁○○、
    丙○○等人則與被告甲○○共同明知義美旅行社開立之「旅
    行業代收轉付收據」金額內容為四萬九千元係屬業務上登載
    不實之文書，而於被告甲○○職務上所掌之支出傳票等辦理
    核銷公文書上為不實之登載而行使之等情，事證均臻明確，
    被告等人之犯行，堪以認定，應予依法論科。
三、按被告行為後，刑法已於九十四年二月二日修正公布，並於
    九十五年七月一日生效施行。而刑法第二條第一項修正為「
    行為後法律有變更者，適用行為時之法律。但行為後之法律
    有利於行為人者，適用最有利於行為人之法律。」採「從舊
    從輕」之原則，與修正前刑法第二條採「從新從輕」之原則
    不同。又比較時應就罪刑有關之共犯、未遂犯、想像競合犯
    、牽連犯、連續犯、結合犯，以及累犯加重、自首減輕暨其
    他法定加減原因（如身分加減）與加減例比等一切情形，綜
    其全部罪刑之結果而為比較。(1)牽連犯部分：被告行為後，
    刑法刪除第五十五條關於牽連犯之規定。本件被告所犯上開
    二罪具有牽連犯之關係，依修正前即行為時之規定，應從一
    重之罪處斷；依修正後之刑法既已刪除牽連犯之規定，則所
    犯上述各罪應依數罪併罰之規定分論併罰。比較新舊法之規
    定，以修正前之牽連犯之規定較有利於被告。(2)罰金部分：
    刑法第三十三條第五款關於「罰金：一元以上」之規定，修
    正公布為「罰金：新台幣一千元以上，以百元計算。」法定
    本刑中列有罰金者，因新法之規定其法定最低度罰金因之提
    高，涉及科刑規範變更，自有新舊法比較之必要。而舊法最
    低度之一元銀元，折算為新台幣三元，並經罰金罰鍰提高標
    準條例提高為十倍，即新台幣三十元，因新法之規定其法定
    最低度罰金為一千元，且以百元計。比較結果，自以舊法較
    有利於被告。(3)公務員定義：被告行為後，刑法第十條第二
    項關於公務員之定義，將原先「稱公務員者，謂依法令從事
    於公務之人員。」修正為「稱公務員者，謂下列人員：一、
    依法令服務於國家、地方自治團體所屬機關而具有法定職務
    權限，以及其他依法令從事於公共事務，而具有法定職務權
    限者。二、受國家、地方自治團體所屬機關依法委託，從事
    與委託機關權限有關之公共事務者。」其範圍並不相同，此
    一修正涉及公務員定義之變更，自屬法律有變更，惟因被告
    等人於案發時係擔任二崙鄉鄉民代表會主席、代表及斗六市
    代表會主席、代表及二崙鄉鄉民代表會組員，於行為時本為
    舊法所定之依據法令從事公務之人員，亦同為修正後刑法第
    十條第二項第一款所定之依法令服務於國家、地方自治團體
    所屬機關而具有法定職務權限者，不論依修正前或修正後之
    規定，均符合刑法所定之公務員身分，修正後之規定並未較
    有利於被告，依刑法第二條第一項前段規定，應適用修正前
    刑法第十條第二項之規定，認被告等人為依據法令從事公務
    之人員。(4)刑法第二十八條共同正犯之範圍：修正前刑法第
    二十八條規定：「二人以上共同實施犯罪之行為者，皆為正
    犯。」修正施行後規定：「二人以上共同實行犯罪之行為者
    ，皆為正犯。」已修正限縮於共同實行犯罪行為者始成立共
    同正犯，排除陰謀犯、預備犯共同正犯，新舊法就共同正犯
    之範圍，既有變動，自屬行為後法律有變更，而非僅屬文字
    修正，有新舊法比較適用之問題。而被告癸○○、壬○○、
    庚○○、己○○、戊○○、丁○○、丙○○與被告甲○○之
    犯行，均屬實行犯罪行為之正犯，則適用修正前之舊法並無
    不利於被告。(5)綜上全部加減原因罪刑比較結果，自以適用
    修正前刑法上開之規定較有利於被告，並一體適用之。
四、核被告乙○○、辛○○所為，係各犯刑法第二百十六條、第
    二百十五條行使業務上登載不實文書罪，及同法第一百三十
    四條、第二百十四條利用職務上機會使公務員登載不實罪。
    其所犯上開二罪間，有方法、結果之牽連關係，應依修正前
    刑法第五十五條後段之規定，從一重之利用職務上機會使公
    務員登載不實罪（第一百三十四條、第二百十四條係犯罪類
    型變更之個別犯罪行為予以加重處罰，而成立另一獨立之罪
    ，應依加重後之刑度參與比較）。而依刑法第一百三十四條
    規定加重其刑。檢察官起訴時雖認被告乙○○、辛○○所為
    係犯刑法第二百十六條、第二百十三條之罪嫌，惟按刑法第
    二百十三條之公務員明知不實而登載罪，係指公務員於其職
    務上所掌之公文書故為不實之登載而言，其犯罪主體為職掌
    製作公文書之公務員；至同法第二百十四條之使公務員登載
    不實罪，其犯罪主體則為凡使公務員為不實登載之人均屬之
    ，包括其身分亦為公務員之人在內。故如無職掌製作公文書
    權限之公務員，利用有此權限之他公務員之不知其事項之為
    不實而使之登載，足以生損害於公眾或他人，該使為登載之
    人雖亦具公務員之身分，惟亦僅能論以刑法第二百十四條之
    使公務員不實登載罪，無論以同法第二百十三條之公務員明
    知不實而登載罪之間接正犯之餘地。本件被告乙○○、辛○○並非職掌製作公文書之公務員，係假借職務上之機會將義
    美旅行社開立之不實「旅行業代收轉付收據」，交付不知情
    之斗六市代表會承辦組員辰○○製作支出傳票辦理核銷，其
    所為僅能論以刑法第二百十四條之使公務員不實登載罪，檢
    察官起訴法條，尚有未洽，應予變更。被告乙○○、辛○○
    取得義美旅行社開立之不實「旅行業代收轉付收據」，係各
    自向斗六市代表會申請核銷出國考察費，應無共犯關係，檢
    察官認被告乙○○、辛○○為共同正犯，尚有誤會，併予敘
    明。
五、核被告癸○○、壬○○、庚○○、己○○、戊○○、丁○○
    、丙○○所為，均係犯刑法第二百十六條、第二百十五條行
    使業務上登載不實文書罪，及刑法第二百十六條、第二百十
    三條行使公務員登載不實罪。所犯上開二罪間，有方法、結
    果之牽連關係，應依修正前刑法第五十五條後段之規定，從
    一重之行使公務員登載不實罪論處。而被告甲○○所為，則
    係犯刑法第二百十六條、第二百十三條之行使公務員登載不
    實文書罪。又被告癸○○、壬○○、庚○○、己○○、戊○○、丁○○、丙○○等雖無職掌製作公文書權限，但與有職
    掌製作公文書權限之公務員甲○○間，有犯意聯絡及行為分
    擔，依刑法第三十一條第一項規定仍以共同正犯論。其等登
    載不實事項於公文書之低度行為，應為行使登載不實公文書
    之高度行為所吸收，不另論罪。
六、原審予以論罪科刑，固非無見。惟：(一)被告乙○○、辛○○
    所為，除犯刑法第二百十四條外，另犯刑法第二百十六條、
    第二百十五條行使業務上登載不實文書罪；被告癸○○、壬○○、庚○○、己○○、戊○○、丁○○、丙○○所為，除
    犯刑法第二百十六條、第二百十三條外，另犯刑法第二百十
    六條、第二百十五條行使業務上登載不實文書罪，原審均漏
    未論罪，尚有未洽。(二)被告乙○○、辛○○所為，僅止行使
    業務上登載不實文書以申請核銷，並未行使使公務員登載不
    實之文書，原審予以論罪，亦有未洽。被告等上訴意旨猶執
    前詞，否認犯罪，固不足取。惟原判決除已確定之卯○○部
    分外既有可議，自應由本院將原判決除卯○○部分外撤銷改
    判。爰審酌被告等人前科素行、品性、犯罪動機、目的、所
    使用之手段，智識程度，家庭狀況、所生之損害及犯罪後之
    態度等一切情形，分別量處如主文第二、三、四項所示之刑
    。又被告等人之犯行均在九十六年四月二十四日前，合於減
    刑之條件，均應依中華民國九十六年罪犯減刑條例第二條第
    一項第三款、第七條，按上開量處之宣告刑減輕其刑二分之
    一。
七、查被告乙○○、辛○○、癸○○、戊○○、丙○○未曾因故
    意犯罪受有期徒刑以上刑之宣告；被告壬○○曾於七十七年
    因違反藥事法案件，經臺灣板橋地方法院判有期徒刑一年二
    月，緩刑三年確定，被告甲○○曾於八十八年間犯傷害罪，
    經本院八十八年上易字第二一三一號判處有期徒刑六月，緩
    刑二年確定，其等二人緩刑期滿，而緩刑之宣告未經撤銷，
    所宣告之刑已失其效力，亦與未曾受有期徒刑以上刑之宣告
    相同。庚○○曾犯竊盜、國家安全法、妨害自由等罪，最後
    所犯妨害自由經本院八十六年度重上更三字第九八號判處有
    期徒刑三月確定，於八十八年八月二十一日執行完畢，五年
    以內未曾因故意犯罪受有期徒刑以上刑之宣告，以上均有前
    案資料查註紀錄表可憑，渠等歷經多次偵審程序及刑事判決
    教訓，應知警惕諒無再犯之虞，本院認所宣告之刑，以暫不
    執行為適當，併各諭知緩刑二年，以勵自新。並認被告乙○○、辛○○、癸○○、戊○○、丙○○、壬○○、庚○○等
    七人有向公庫支付一定金額之必要，乃併諭知應於本判決確
    定之翌日起壹年內，依執行檢察官之命令，向公庫各支付新
    台幣十萬元之金額，又被告甲○○係業務承辦人員，未隨同
    出國考察，支領費用，本院認並無必要令其向公庫支付一定
    之金額。另被告己○○曾違反貪污治罪條例等案件，經本院
    九十六年度上訴字第八０號判處有期徒刑三月確定，於九十
    七年四月三日執行完畢，丁○○另於九十七年因違反貪污治
    罪條例等案件，經本院九十八年度上訴字第二００號判處有
    期徒刑一年十月，禠奪公權一年，乃不予緩刑之宣告。
貳、不另為無罪諭知部分：
一、公訴意旨另以：被告乙○○、辛○○、癸○○、壬○○、庚○○、己○○、戊○○、丁○○、丙○○等各係斗六市代表
    會及二崙鄉代表會主席、代表，職司各該市、鄉公所及代表
    會之預算審查，並監督預算之執行；甲○○係二崙鄉代表會
    組員，負責該鄉民代表會總務及出納等業務，以上等人均為
    依據法令從事公務之人。緣斗六市代表會及二崙鄉代表會依
    「地方民意代表費用支給及村里長事務補助費補助條例」第
    五條第一項規定，編列每名市民代表或鄉民代表每年最高可
    補助五萬元之出國考察費用。於九十三年八月間，二崙鄉代
    表會主席即原審共同被告卯○○委託義美旅行社規劃二崙鄉
    代表會代表於當年出國考察事宜，並於出國前由代表會主席
    卯○○與子○○洽談出國考察行程、出國人數、每人團費及
    全部費用等細節，於十月初議定於九十三年十月十五日至二
    十三日組團前往中國大陸黃山、長江三峽一帶考察，出國人
    員有斗六市代表會乙○○、辛○○、二崙鄉代表會卯○○、
    癸○○、壬○○、庚○○、己○○、戊○○、丁○○、丙○○、劉調銅（先前已申請過一次，故此次僅申請補助19,600
    元，差額自費）等主席、代表合計十一人，另有配偶及併團
    旅客連同領隊，全團計有二十一人。每人團費39,400元，再
    加計護照費及簽證費等，全部應由斗六市代表會支付之費用
    為82,200元，應由二崙鄉代表會支付之費用為324,400 元（
    不含劉調銅部分），應付金額明細詳附表一、二所示。詎乙○○、辛○○、癸○○、壬○○、庚○○、己○○、戊○○
    、丁○○、丙○○等人均明知每位代表出國考察之實際費用
    為40,100元至41,400元不等，均不及代表會依法編列每名代
    表50,000元之補助預算，竟共同基於意圖為自己不法利益之
    犯意聯絡，甲○○亦有犯意聯絡，共同意圖為卯○○等代表
    不法之利益，利用職務上之機會，要求丑○○開立不實之每
    名代表50,000元（斗六市代表會部分）、49,000元（二崙鄉
    代表會部分）代收轉付收據。丑○○與子○○明知每名代表
    之團費為40,100元至41,400元不等（如附表「實支金額」欄
    所示），而非50,000元（斗六市代表會部分）及49,000 元
    （二崙鄉代表會部分），仍經子○○授意後，由丑○○於93
    年10月11日出具基於業務上作成之不實「旅行業代收轉付收
    據」分別為每名代表50,000元（斗六市代表會部分）及49,
    000元（二崙鄉代表會部分），並行使交付甲○○收執，作
    為請款及代表會核銷帳目之用。甲○○則簽文經卯○○批示
    核准後，向二崙鄉代表會預支考察補助款411,600元（含劉
    調銅19,600元部分），迨於出發前一日即九十五年十月十四
    日丑○○前往二崙鄉代表會向甲○○領取代表之團費合計
    324,400元（不含劉調銅及其餘配偶併團部分），溢領之差
    額（詳如附表二「取得現金」欄），再由甲○○於出發當日
    即九十五年十月十五日在遊覽車上依每位代表不同之金額裝
    置於信封袋分送各代表親收。迨返國後甲○○於九十三年十
    一月二十九日以每名代表支出49,000元之名義，製作前述代
    表等八人不實之支出傳票加以核銷，計詐得不法利益67,600
    元。乙○○、辛○○二人部分則於行前之九十五年十月十二
    日先由乙○○以信用卡刷卡十萬元支付團費，溢領之差額（
    詳如附表一「取得現金」欄），亦於出發當日在機場由二崙
    鄉公所秘書程清田（為併團團員）轉交乙○○親收。迨返國
    後再由乙○○、辛○○持不實之「旅行業代收轉付收據」，
    交由不知情之斗六市代表會承辦組員辰○○於九十三年十一
    月五日製作支出傳票，渠二人並於支出傳票上簽名蓋章確認
    後，呈請乙○○核准後辦理核銷，計詐得不法利益17,800元
    。因而認被告乙○○、辛○○、癸○○、壬○○、庚○○、
    己○○、戊○○、丁○○、丙○○、甲○○所為，均係另犯
    貪污治罪條例第五條第一項第二款之利用職務上機會詐取財
    物罪嫌。
二、檢察官認定被告乙○○、辛○○、癸○○、壬○○、庚○○
    、己○○、戊○○、丁○○、丙○○、甲○○等人涉犯貪污
    治罪條例第五條第一項第二款之利用職務上機會詐取財物罪
    嫌，無非以被告等人之供述、證人子○○、丑○○、寅○○
    之證述、監聽譯文、斗六市代表會及二崙鄉代表會因公派赴
    國外工作人員預定行程表、雲林縣政府同意出國考察函、團
    員分工表、義美旅遊「三峽、黃山、杭州九日消遙遊」行程
    表、國外旅遊定型化契約書等為其論據。訊據被告乙○○、
    辛○○、癸○○、壬○○、庚○○、己○○、戊○○、丁○○、丙○○、甲○○均否認有詐取財物犯行。
三、經查：
(一)按貪污治罪條例第五條第一項第二款利用職務上之機會詐取
    財物罪，就詐取財物之要件言，與刑法詐欺取財罪相同，必
    須行為人意圖為自己或第三人不法之所有，以詐術使人將本
    人或第三人之物交付為要件；所謂以詐術使人交付，必須被
    詐欺人因其詐術而陷於錯誤，若其所用方法不能認為詐術，
    亦不致使人陷於錯誤，即不構成該罪。又因詐欺取財罪，係
    侵害財產權之犯罪，以施用詐術之一方取得財物，致被詐欺
    之一方因而生財產上之損害為必要，若無所損害，行為人除
    按其情形或應成立其他罪名外，並無論以詐欺取財罪之餘地
    。又刑事訴訟法第一百六十一條已於九十一年二月八日修正
    公布，其第1項規定：檢察官就被告犯罪事實，應負舉證責
    任，並指出證明之方法。因此，檢察官對於起訴之犯罪事實
    ，應負提出證據及說服之實質舉證責任。倘其所提出之證據
    ，不足為被告有罪之積極證明，或其指出證明之方法，無從
    說服法院以形成被告有罪之心證，基於無罪推定之原則，自
    應為被告無罪判決之諭知（最高法院九十四年度台上字第五
    二八六號判決、九十二年臺上字第一二八號判例參照）。
(二)再按有關地方民意代表出國考察係依「地方民意代表費用支
    給及村里長事務補助費補助條例第五條規定辦理，其出國考
    察費之編列及核銷依同條例附表註三規定，出國考察費係按
    人按年定額編列並應檢據核銷。復查本部89年7月14日台（
    89）內中民字第8905460號函釋，地方民意代表每人出國考
    察費比照「國外出差旅費報支要點」核實報支方式辦理。「
    國外出差旅費報支要點」第四及七條規定，生活費包括出差
    人員之住宿費、膳食費及零用費，而中央政府各機關派赴國
    外各地區出差人員生活費日支數額，依赴國外各地區出差人
    員生活費日支數額表，概以60%為住宿費，30%為膳食費，10
    %為零用費。又第六、十三及十四點規定，交通費、手續費
    及保險費均應檢附原始單據或旅行業代收轉付收據。又地方
    民意代表出國考察委託旅行社代辦，並議定包括團費，信用
    卡手續費，簽證費，護照費等，惟於與旅行社議定之考察行
    程外之自理行程，如無重複報銷情形，自得依上開「國外出
    差旅費報支要點」規定報支相關費用核銷。內政部96年6月6
    日內授中民字第0960033187號函在卷可稽（見一審卷(一)第一
    九六頁）。是以本件被告乙○○、辛○○、癸○○、壬○○
    、庚○○、己○○、戊○○、丁○○、丙○○等人依「國外
    出差旅費報支要點」及上開函示，其等與義美旅行社議定之
    出國考察行程外之自理行程，如無重複報銷情形，仍可依上
    開「國外出差旅費報支要點」規定除交通費、手續費及保險
    費應檢附原始單據或旅行業代收轉付收據外，其餘支出尚無
    檢據核銷必要，先予敘明。
(三)被告乙○○、辛○○、癸○○、壬○○、庚○○、己○○、
    戊○○、丁○○、丙○○等人此次出國考察行程表所示，其
    等於93年10月15日由高雄起程經由香港前往中國重慶，93年
    10月16日遊長江三峽，93年10月17日由巴東經宜昌、荊州到
    武漢，93年10月18日由武漢經九江到景德鎮，93年10月19日
    由景德鎮到黃山，93年10月20日遊黃山，93年10月21日由黃
    山經宏柯再回黃山，93年10月22日由黃山到杭州，93年10月
    23日由杭州經上海、香港回高雄，其中93年10月15日早餐、
    中餐及93年10月23日晚餐須自理，有出國考察行程表在卷足
    憑（見偵查卷(二)第一０五、一０六頁），是被告乙○○、辛○○、癸○○、壬○○、庚○○、己○○、戊○○、丁○○
    、丙○○等人此次出國考察行程，計有一天膳食費為自理行
    程，膳食費為生活費日支數額之30%計算，以被告等人自理
    膳食行程均在香港過境，93年10月15日及23日在香港地區日
    支數額為295美金，15日匯率為33.866（如後述），折合新
    台幣為9,990元，30%膳食費為2,997元，佔2餐即1,998元、2
    3日匯率為33.796，折合新台幣為9,970元，30%膳食費為2,9
    91元，佔一餐即997元，是被告等人自理之餐費共計2,995元
    ，可以認定。
(四)又依「國外出差旅費報支要點」第七點中央政府各機關派赴
    國外各地區出差人員生活費日支數額表，由行政院另定之。
    行政院於九十二年十二月三十日修正「中央政府各機關派赴
    國外（大陸地區）各地區出差人員生活費日支數額表」（見
    一審卷(二)第一一０至一二七頁），香港地區日支數額為美金
    295元、重慶地區日支數額為美金259元、杭州地區日支數額
    為美金180元、上海地區日支數額為253美元，美金與新台幣
    匯率93年10月15至17日為33.866、93年10月18日為33.862、
    93年10月19日為33.856、93年10月20日為33.814、93年10月
    21至23日為33.796。本件被告等人出國考察行程依「國外出
    差旅費報支要點」第七點第二項生活費日支數額得報支10%
    零用費，93年10月15日及23日在香港地區日支數額為295美
    金，15日匯率為33.866，折合新台幣為9,990元，10%零用費
    為999元，23日匯率為33.796，折合新台幣為9,970元，10%
    零用費為997元，93年10月16至21日共6日均以在重慶地區日
    支數額為259美元計算（因武漢、景德鎮、黃山等地均無日
    支數額表可參，以有利於被告方式計算），16日至17日匯率
    均為33.866，折合新台幣為8,771元，10%零用費為877元，2
    日共計1,754元，93年10月18日為33.862，折合新台幣為8,7
    70元，10%零用費為877元，93年10月19日為33.856，折合新
    台幣為8,769元，10%零用費為877元，93年10月20日為33.81
    4，折合新台幣為8,758元，10%零用費為876元，93年10月21
    日為33.796，折合新台幣為8,753元，10%零用費為875元，9
    3年10月22日在杭州地區日支數額為180美元計算，匯率為33
    .796元折合新台幣為6,083元，10%零用費為608元，9天考察
    行程零用費共計7,863元。
(五)再依「國外出差旅費報支要點」第十六點規定出差人員非屬
    隨同司長級以上人員出差者，得按出差日數每人每日報支雜
    費600元，並免檢據。則被告乙○○、辛○○、癸○○、壬○○、庚○○、己○○、戊○○、丁○○、丙○○等人出國
    考察共計九天，其等每人得報支之雜費共計5,400元。
(六)被告乙○○、辛○○、癸○○、壬○○、庚○○、己○○、
    戊○○、丁○○、丙○○等人出國考察九天行程自理之膳食
    費、零用費及雜費共計16,258元，連同支付義美旅行社之團
    費，被告等人本次出國考察得請領之金額已超過編列之預算
    50,000元，而被告乙○○、辛○○、癸○○、壬○○、庚○○、己○○、戊○○、丁○○、丙○○等人於本次考察行程
    中除義美旅行社安排之行程外，尚有其他自費行程、膳雜及
    飲宴等情，業據被告等人供述在卷，且舉凡出國考察及旅遊
    行程除了旅行社安排之行程外，於行程中自行購物、小費、
    餐飲等花費實屬必然，是被告等人辯稱於本次出國考察行程
    中有誤餐、加菜、床頭小費、宵夜等零用及雜費，堪以採信
    ，是被告乙○○、辛○○、癸○○、壬○○、庚○○、己○○、戊○○、丁○○、丙○○等人於出國考察前夕自程清田
    或被告甲○○處取得義美旅行社團費以外之現金，主觀上認
    知其等應係在預算編列範圍內均得支用為出國考察費用，而
    被告乙○○、辛○○、癸○○、壬○○、庚○○、己○○、
    戊○○、丁○○、丙○○等人實際上亦支出上開金額，被告
    乙○○、辛○○、癸○○、壬○○、庚○○、己○○、戊○○、丁○○、丙○○、甲○○等人自無為自己或第三人不法
    所有之意圖，揆諸上開最高法院判決意旨，核與貪污治罪條
    例第五條第一項第二款利用職務上之機會詐取財物罪之構成
    要件實屬有間。
四、綜上事證所述，公訴人此部分指訴被告等利用職務上機會詐
    取財物罪嫌，所提出之證據尚不足為被告等人有罪之積極證
    明，又其指出證明之方法，無從說服本院形成此部分有罪之
    心證，基於無罪推定之原則，被告等此部分犯罪尚屬不能證
    明。本應為無罪判決之諭知，然因公訴人認此部分與上開有
    罪部分有牽連犯之裁判上一罪關係，乃不另為無罪之諭知。
據上論斷，應依刑事訴訟法第三百六十九條第一項前段、第三百
六十四條、第二百九十九條第一項前段、第三百條，刑法第二條
第一項、第十一條前段、（修正前）第二十八條、（修正前）第
五十五條後段、第二百十六條、第二百十三條、第二百十四條、
第二百十五條、第三十一條第一項、第一百三十四條、第七十四
條第一項第一款、第二款、第二項第四款，中華民國九十六年罪
犯減刑條例第二條第一項第三款、第七條，判決如主文。
本案經檢察官郭珍妮到庭執行職務。
中    華    民    國    98    年    9     月    16    日
                  刑事第一庭審判長法官  黃  崑  宗
                                  法官  王  明  宏
                                  法官  蔡  長  林
以上正本證明與原本無異。
如不服本判決應於收受送達後10日內向本院提出上訴書狀，其未
敘述上訴理由者，並得於提起上訴後10日內向本院補提理由書（
均須按他造當事人之人數附繕本）「切勿逕送上級法院」。
                                書記官  李  培  薇
中    華    民    國    98    年    9     月    16    日
附錄本案論罪科刑法條全文：
刑法第二百十三條：
  公務員明知為不實之事項，而登載於職務上所掌之公文書，足
以生損害於公眾或他人者，處一年以上七年以下有期徒刑。
刑法第二百十四條（使公務員登載不實罪）：
  明知為不實之事項，而使公務員登載於職務上所掌之公文書，
足以生損害於公眾或他人者，處三年以下有期徒刑、拘役或五百
元以下罰金。
刑法第二百十五條（業務上文書登載不實罪）：
  從事業務之人，明知為不實之事項，而登載於其業務上作成之
文書，足以生損害於公眾或他人者，處三年以下有期徒刑、拘役
或五百元以下罰金。
刑法第二百十六條（行使偽造變造或登載不實之文書罪）：
  行使第二百十條至第二百十五條之文書者，依偽造、變造文書
  或登載不實事項或使登載不實事項之規定處斷。
附表一（斗六市代表會）
 ┌─┬───┬───┬───┬───┬────┬────┬────┐
 │  │姓名  │團費  │簽證費│信用卡│實支金額│核銷金額│取得現金│
 │  │      │      │      │手續費│        │        │        │
 ├─┼───┼───┼───┼───┼────┼────┼────┤
 │１│乙○○│39,400│ 700  │1000  │41,100  │50,000  │ 8,900  │                               │
 ├─┼───┼───┼───┼───┼────┼────┼────┤
 │２│辛○○│39,400│ 700  │1000  │41,100  │50,000  │ 8,900  │                               │
 ├─┼───┼───┼───┼───┼────┼────┼────┤
 │  │總計  │      │      │      │82,200  │100,000 │17,800  │                               │
 └─┴───┴───┴───┴───┴────┴────┴────┘
附表二 （二崙鄉代表會）
 ┌─┬───┬───┬───┬───┬────┬────┬────┐
 │  │姓名  │團費  │簽證費│護照費│實支金額│核銷金額│取得現金│
 ├─┼───┼───┼───┼───┼────┼────┼────┤
 │１│卯○○│39,400│  700 │      │ 40,100 │ 49,000 │ 8,900  │                               │
 ├─┼───┼───┼───┼───┼────┼────┼────┤
 │２│癸○○│39,400│  700 │      │ 40,100 │ 49,000 │ 8,900  │                               │
 ├─┼───┼───┼───┼───┼────┼────┼────┤
 │３│壬○○│39,400│  700 │      │ 40,100 │ 49,000 │ 8,900  │                               │
 ├─┼───┼───┼───┼───┼────┼────┼────┤
 │４│庚○○│39,400│  700 │1,300 │ 41,400 │ 49,000 │ 7,600  │                               │
 ├─┼───┼───┼───┼───┼────┼────┼────┤
 │５│己○○│39,400│  700 │      │ 40,100 │ 49,000 │ 8,900  │                               │
 ├─┼───┼───┼───┼───┼────┼────┼────┤
 │６│戊○○│39,400│  700 │1,300 │ 41,400 │ 49,000 │ 7,600  │                               │
 ├─┼───┼───┼───┼───┼────┼────┼────┤
 │７│丁○○│39,400│  700 │      │ 40,100 │ 49,000 │ 8,900  │                               │
 ├─┼───┼───┼───┼───┼────┼────┼────┤
 │８│丙○○│39,400│1,700 │      │ 41,100 │ 49,000 │ 7,900  │                               │
 ├─┼───┼───┼───┼───┼────┼────┼────┤
 │  │總計  │      │      │      │324,400 │392,000 │67,600  │                               │
 └─┴───┴───┴───┴───┴────┴────┴────┘


司法院資訊處製作；財團法人民間司法改革基金會備份。
